【裁判字號】    98,上,1113
【裁判日期】    990824
【裁判案由】    損害賠償
【裁判全文】
臺灣高等法院民事判決                  98年度上字第1113號
上  訴  人  己○○○即戊○○.
            庚○○即戊○○之.
            辛○○即戊○○之.
            癸○○即戊○○之.
            子○○即戊○○之.
            壬○○即戊○○之.
            丑○○即戊○○之.
共      同
訴訟代理人  林凱倫律師
            黃昱毓律師
被  上訴人  丁○○○
            乙○○
            丙○○
            甲○○
共      同
訴訟代理人  卓忠三律師
            陳玉民律師
上列當事人間損害賠償事件，上訴人對於中華民國98年4月10日
臺灣臺北地方法院94年度重訴字第1170號第一審判決提起上訴，
本院於99年8月3日言詞辯論終結，判決如下：
    主      文
上訴駁回。
第二審訴訟費用由上訴人負擔。
    事實及理由
一、上訴人戊○○（下稱戊○○）於民國（下同）99年1月12日
    死亡，其法定繼承人己○○○、庚○○、辛○○、癸○○、
    子○○、壬○○、丑○○於99年4月23日具狀聲明承受訴訟
    ，並提出繼承系統表、戶籍謄本為證（見本院卷第77至85頁
    ），依法應予准許，合先敘明。
二、上訴人主張：伊等之被繼承人戊○○、原審共同原告林瑞雄
    （下稱林瑞雄）、原審共同原告林坤廷、林坤永、林資才、
    林淑華、林淑珍、林明靜、林王錦雲（下稱林坤廷等7人）
    之被繼承人林銀墻（94年3月8日死亡）及訴外人許濱松，與
    被上訴人之被繼承人林阿枝（84年1月11日死亡）5人為兄弟
    。其等之先父林許土生前於40年間與訴外人林洪玉秀，共同
    向訴外人盧清香購買坐落臺北縣新莊市○○段街後小段第14
    、122、124地號土地3筆，應有部分各1/2（下稱系爭土地）
    。林許土於購買後，向其五子明示由其等平均分受系爭土地
    應有部分產權。惟為管理並免紛爭，林許土乃代理戊○○、
    林瑞雄、林銀墻、許濱松（下稱戊○○等4人）與林阿枝訂
    立信託契約（下稱系爭信託契約），並於40年11月5日辦理
    系爭土地過戶時，以林阿枝為登記名義人，直接由盧清香移
    轉登記予林阿枝。系爭土地於此後20年間分別分割為20餘筆
    土地，地號亦有更易。嗣林許土於41年12月19日死亡後10餘
    年間，林阿枝竟萌不法，陸續處分系爭信託土地，然迫於共
    有之事實，故先後於53或54年間、60年12月3日、62年4月2
    日及66年12月30日，四次簽立承諾書（下稱系爭承諾書），
    明白承認土地為5兄弟平均分受共有，僅暫時信託登記為林
    阿枝所有。並承諾信託土地未分割前絕不擅自處分，如有違
    背或擅自分割情事，其餘共有人各得任選3筆土地，包括分
    割後之土地及林阿枝所有之其他不動產與動產，請求林阿枝
    移轉登記為各共有人所有，但應依政府所訂之地價，作為換
    取比例。由於系爭土地應有部分，係根據戊○○等4人與林
    阿枝間成立之信託契約，登記為林阿枝所有。故其後林阿枝
    繼續擅自處分信託土地，戊○○、林瑞雄、林銀墻等人遂本
    於信託契約委託人之地位，對林阿枝提起原法院79年度重訴
    字第399號所有權移轉登記民事訴訟（下稱前所有權移轉登
    記事件），請求林阿枝將尚未處分之餘存信託土地應有部分
    產權，移轉登記予戊○○等人，並以該事件起訴狀繕本之送
    達為終止與林阿枝間信託關係之意思表示。嗣該事件歷經本
    院9次更審，經本院96年度上更(九)字第170號民事判決戊○○
    等人勝訴，並經最高法院於97年8月28日以97年度台上字第
    1807號民事判決駁回林阿枝之承受訴訟人即被上訴人之上訴
    而確定在案。惟因林阿枝前已將系爭信託土地處分殆盡，上
    開訴訟判決結果無法實現戊○○等4人之權利。是系爭信託
    契約終止後，林阿枝就經其處分之信託土地部分，顯已無法
    返還予戊○○等4人，顯構成給付不能之債務不履行，依民
    法第226條、213條第1項規定，戊○○等4人自得請求林阿枝
    賠償損害，並依系爭承諾書所定折價換地之特約，按經林阿
    枝處分之信託土地公告現值，計算可換地之價值，而選擇林
    阿枝所有如原判決附表1、附表2所示之不動產，請求所有權
    移轉登記，以資賠償。爰依系爭承諾書、民法第226條、213
    條第1項之規定、及繼承之法律關係，訴請：(一)被上訴人應
    將林阿枝名義所有如原判決附表1所示之不動產，辦理繼承
    登記後，按原判決附表1所示移轉範圍，辦理所有權移轉登
    記予戊○○、林瑞雄、及林坤廷等7人。(二)被上訴人應將如
    原判決附表2所示之不動產，按原判決附表2所示移轉範圍，
    辦理所有權移轉登記予戊○○、林瑞雄、及林坤廷等7人。
    原審判決戊○○、林瑞雄、及林坤廷等7人敗訴，戊○○就
    其敗訴部分聲明不服，提起上訴，嗣戊○○於99年1月12日
    死亡，伊等為戊○○之法定繼承人，並於本院聲明：(一)原判
    決不利於戊○○部分廢棄。(二)上開廢棄部分，被上訴人應將
    林阿枝所有如附表1所示之不動產，辦理繼承登記後，按附
    表1所示戊○○請求移轉範圍，辦理所有權移轉登記予戊○
    ○。(三)被上訴人應將林阿枝所有如附表2所示之不動產，辦
    理所有權移轉登記予戊○○（林瑞雄及林坤廷等7人就其等
    敗訴部分，則未據聲明不服，此部分已告確定）。
三、被上訴人則以：系爭信託契約係存在於林許土與林阿枝間，
    並非存在於戊○○等4人與林阿枝之間，已為前所有權移轉
    登記事件確定判決所認定。而信託法實施前，信託契約因委
    託人死亡而消滅。林許土與林阿枝間之系爭信託契約，於41
    年12月19日林許土死亡時，即已消滅。上訴人縱得請求返還
    信託物，其請求權時效亦應自林許土死亡時起算，迄94年8
    月16日戊○○等人提起本訴時，早已罹於15年時效而消滅。
    又縱使上訴人因系爭土地返還不能，而請求系爭承諾書所定
    折價換地之賠償，亦應自土地返還不能時，即林阿枝處分信
    託土地之時，起算其請求權時效。則自林阿枝最後處分信託
    土地之63年5月20日起算，迄94年8月16日戊○○等人提起本
    訴時，亦早逾15年之時效期間。伊等自得本於時效抗辯而拒
    絕給付。是上訴人提起本訴，依債務不履行之法律關係，請
    求伊等賠償不能返還信託物所生之損害，自無理由等語，資
    為抗辯。並於本院聲明：上訴駁回。
四、兩造不爭執之事項：
  (一)上訴人之被繼承人戊○○與林瑞雄、林銀墻（即林坤廷等7
    人之被繼承人，94年3月8日死亡）、訴外人許濱松，及被上
    訴人之被繼承人林阿枝（84年1月11日死亡）5人為兄弟。
  (二)林許土生前於40年間與訴外人林洪玉秀，共同向訴外人盧清
    香購買系爭土地，應有部分各1/2。林許土於購買後，向其5
    子明示由其等平均分受該系爭土地應有部分產權，即5子各
    有系爭土地1/10應有部分產權。系爭土地於此後20年間分別
    分割為20餘筆土地，地號亦有更易等事實，有土地登記簿謄
    本、異動索引表、土地登記謄本、戶籍謄本等件為證（見原
    審北調字卷第7頁至109頁）。
  (三)前所有權移轉登記事件歷經本院9次更審，經本院96年度上
    更(九)字第170號民事判決戊○○、林瑞雄、林銀墻等人勝訴
    ，並經最高法院於97年8月28日以97年度台上字第1807號判
    決駁回林阿枝之承受訴訟人即被上訴人之上訴而確定在案。
五、上訴人又主張：系爭信託契約係林許土代理戊○○等4人與
    林阿枝訂立，故系爭信託契約存在於戊○○等4人與林阿枝
    間，縱認非存在於戊○○等4人與林阿枝間，戊○○等4人亦
    係系爭信託契約之受益人，基於信託受益人之地位，有向林
    阿枝直接請求給付之權利，伊已依法終止系爭信託契約，惟
    系爭信託土地，大部分已遭林阿枝違約處分予第三人，則信
    託契約終止後，林阿枝自無法返還原信託土地，伊自得依民
    226條、第213條第1項規定，及系爭承諾書約定，以折價換
    地之方式，選擇附表1、附表2所示之土地，請求移轉登記予
    伊等語。然此為被上訴人所否認，並以前開情詞置辯。是本
    院應審究者厥為：(一)系爭信託契約究係存在於林許土與林阿
    枝間，抑或存在於戊○○等4人與林阿枝間？(二)系爭信託契
    約若存在於林許土與林阿枝間，上訴人是否得基於戊○○為
    系爭信託契約受益人之身分，依系爭承諾書請求被上訴人履
    行債務不履行之損害賠償責任？茲分別論述如后：
  (一)系爭信託契約究係存在於林許土與林阿枝間，抑或存在於戊
    ○○等4人與林阿枝間？
    1.按「確定判決之既判力，固以訴訟標的經表現於主文判斷
      之事項為限，判決理由並無既判力。但法院於判決理由中
      ，就訴訟標的以外當事人主張之重要爭點，本於當事人辯
      論之結果，已為判斷時，其對此重要爭點所為之判斷，除
      有顯然違背法令之情形，或當事人已提出新訴訟資料，足
      以推翻原判斷之情形外，應解為在同一當事人就該重要爭
      點所提起之訴訟中，法院及當事人就該已經法院判斷之重
      要爭點法律關係，皆不得任作相反之判斷或主張，始符民
      事訴訟上之誠信原則。」（最高法院96年台上第2745號判
      決意旨參照）。經查，前所有權移轉登記事件，當事人與
      本件訴訟均相同。雖戊○○、林瑞雄、林銀墻等人於該事
      件，係請求被上訴人移轉未經林阿枝處分之信託土地，於
      本件訴訟則係請求被上訴人賠償因遭林阿枝處分致無法返
      還原信託土地所生之損害。惟其二者均係基於相同之系爭
      信託契約法律關係，是就系爭信託契約主體之爭點，既經
      最高法院97年度台上字第1807號暨本院96年度上更(九)字第
      170號確定判決，於理由中明確判斷系爭信託契約係存在
      於林許土與林阿枝之間，戊○○等4人則為該信託契約之
      受益人（見原審卷(一)第218頁、235頁）。則依上開說明，
      上訴人於本件訴訟，即不得再為相異之主張。是上訴人主
      張系爭信託契約係林許土代理戊○○等4人與林阿枝所訂
      立，故系爭信託契約存在於戊○○等4人與林阿枝間，自
      不足採。
    2.上訴人另主張：自林阿枝書立第1張承諾書後，林銀墻等
      人亦已分別與林阿枝成立信託契約，蓋林阿枝已因契約承
      認戊○○等4人各1/10持分產權，且暫登記林阿枝為唯一
      名義所有人，是以，至少戊○○等4人已與林阿枝，因「
      新訂立」之契約而成立信託關係云云。惟依卷附60年12月
      3日及66年12月30日承諾書所載，均開宗明義記載：「先
      父林許土向盧清香女士購買台北縣新莊鎮○○段街後小段
      十四地號面積2.4644甲，122地號面積0.97甲，124地號面
      積0.127甲，共3筆與案外人林洪玉秀所共有各持分1/2，
      該土地係先父贈與承諾人（即林阿枝）及胞弟林銀墻、戊
      ○○、許濱松、林瑞雄共有，各持分1/5，並以信託方式
      登記為承諾人所有…」（見原審調解卷第111頁、113頁）
      ，足見系爭承諾書係就40年11月5日林許土向盧清香購入
      系爭土地，信託登記予林阿枝乙事，所作之承諾，其承諾
      內容為：林阿枝如有違背承諾擅自分割或處分信託土地時
      ，其餘共有人得各自分別向承諾人請求任選該3筆土地及
      承諾人所有其他不動產及動產為共有人所有，是以承諾書
      係就林許土與林阿枝間之信託契約所生之信託物返還請求
      權，於林阿枝有所違反時所作之損害賠償方法加以約定而
      已，顯非林阿枝與戊○○等4人間另成立之「新信託契約
      」。且系爭承諾書所載土地，本為林許土與林阿枝間信託
      契約之標的物，因林許土早已死亡，信託關係已消滅，林
      許土之全體繼承人本可請求返還該信託物，戊○○等4人
      為林許土之繼承人，亦可據以請求返還信託物，自無庸就
      該信託物再成立新信託契約。是上訴人主張林阿枝已以系
      爭承諾書，與戊○○等4人成立新信託契約關係，亦不足
      採。
    3.綜上，戊○○等人既非系爭信託契約之委託人，則上訴人
      雖為戊○○之繼承人，其等於本訴立於系爭信託契約委託
      人之地位，主張其等得本於信託契約終止後之信託物返還
      請求權，請求被上訴人返還系爭信託土地，並以系爭信託
      土地業經林阿枝處分致無法返還為由，進而依民法第226
      條、213條第1項等關於給付不能損害賠償請求權之規定，
      請求被上訴人依系爭承諾書所定折價換地之損害賠償方法
      特約，將附表1、附表2所示土地應有部分移轉登記予上訴
      人，即非有據。
  (二)系爭信託契約若存在於林許土與林阿枝間，上訴人是否得基
    於戊○○為系爭信託契約受益人之身分，依系爭承諾書請求
    被上訴人履行債務不履行之損害賠償責任？
    1.上訴人復主張：縱認系爭信託契約係存在於林許土與林阿
      枝間，系爭信託契約關係亦不因林許土死亡而消滅，戊○
      ○、林瑞雄、林銀墻等人為系爭信託契約之受益人，其等
      於前所有權移轉登記事件，以79年10月13日起訴狀繕本為
      終止信託意思之表示，則自此起算，本件94年8月16日起
      訴時，時效仍未消滅，另伊等亦得基於其受益人之固有權
      直接請求給付，且依現行信託法規定，系爭信託契約仍視
      為存續，其時效並未消滅等語。被上訴人則抗辯：系爭信
      託關係存在於林許土與林阿枝間，此為信託法施行前之信
      託契約，應類推適用民法委任之規定，系爭信託契約於林
      許土死亡時，即已消滅。縱認上訴人基於受益人之身分，
      請求返還信託物、債務不履行之損害賠償，時效亦應自林
      許土於41年間死亡，信託契約關係消滅時起算。再退步言
      之，縱認系爭承諾書為真正，以最後所立之承諾書66年12
      月30日再行起算，上訴人於94年間方提起本件訴訟，亦已
      罹於時效而消滅等語。
    2.次按「信託契約之訂立，依其性質須以當事人間之信任為
      基礎，參酌民法第550條規定之法理，除契約另有訂定外
      ，應類推適用上開規定解為信託關係因當事人一方之死亡
      而消滅，無待於與死者之全體繼承人為終止信託契約之意
      思表示。此為信託法於85年1月26日公佈實施之信託法第8
      條第1項規定：信託關係不因委託人或受託人死亡、破產
      或喪失行為能力而消滅。惟依法律不溯及既往之原則，上
      訴人與吳金水間之信託關係既已因受託人吳金水於67年4
      月20日死亡而消滅，自不能因嗣後信託法之公佈實施而使
      已消滅之信託關係回復其存續狀態。」（最高法院91年度
      台上字第2417號判決要旨參照）。是基於法律不溯及既往
      原則，信託法公佈施行前之信託契約，因具有委任契約之
      性質，應類推適用民法委任之規定，而非適用現行信託法
      至明。
    3.又按請求權，因15年間不行使而消滅；消滅時效，自請求
      權可行使時起算；民法第125條前段、第128條前段分定別
      有明文。末按「民法第260條規定解除權之行使，不妨礙
      損害賠償之請求。據此規定，債權人解除契約時，得併行
      請求損害賠償，惟其請求損害賠償，並非另因契約解除所
      生之新賠償請求權，乃使因債務不履行（給付不能或給付
      遲延）所生之舊賠償請求權，不因解除失其存在，仍得請
      求而已，故其賠償範圍，應依一般損害賠償之法則，即民
      法第216條定之，其損害賠償請求權，自債務不履行時起
      即可行使，其消滅時效，亦自該請求權可行使時起算。」
      （最高法院55年台上字第1188號判例參照）。 經查，系
      爭信託契約係存在於林許土與林阿枝間，為前所有權移轉
      登記事件已認定之事實，則揆諸前開說明，應類推適用民
      法委任之規定，信託契約於林許土41年間死亡時，即已消
      滅，戊○○、林瑞雄、林銀墻等人於79年10月13日提起前
      所有權移轉登記事件時，即無從對已經消滅不存在之系爭
      信託契約，行使終止權。則上訴人主張其請求權時效應自
      79年間系爭信託契約終止時起算，並不可採。縱認上訴人
      得本於受益人固有權之身分請求返還信託物、債務不履行
      之損害賠償，其時效亦應自林許土41年死亡信託契約消滅
      時，或自林阿枝處分系爭信託土地時起算，而林阿枝最後
      處分系爭信託土地時間為63年5月20日，業經被上訴人陳
      明並為上訴人所不爭執。則自41年12月19日林許土死亡時
      ，或自63年5月20日林阿枝最後處分系爭信託土地時起算
      ，迄94年8月16日上訴人提起本訴時，早逾15年之時效期
      間。則上訴人提起本訴行使損害賠償請求權，既已罹於消
      滅時效，被上訴人並以時效抗辯而拒絕給付，上訴人請求
      被上訴人移轉附表1、附表2所示之土地，自不能准許。
六、綜上所述，上訴人主張：系爭委託契約係林許土代理戊○○
    等4人與林阿枝所訂立，縱認係存在於林許土與林阿枝間，
    伊等亦得基於系爭信託契約受益人之固有權身分，於終止信
    託契約後，因被上訴人無法返還信託物，而請求給付不能之
    債務不履行損害賠償，為不可採。被上訴人抗辯：系爭信託
    契約係存在於林許土與林阿枝間，於林許土41年間死亡時，
    即已消滅，上訴人之請求權已罹於時效而消滅，為可採。從
    而，上訴人本於系爭承諾書、民法第226條、213條第1項之
    規定、及繼承之法律關係，請求被上訴人移轉附表1、附表2
    所示之土地，為無理由，不應准許。原審為上訴人敗訴之判
    決，核無不合。上訴意旨指摘原判決不當，求予廢棄改判，
    為無理由，應予駁回。
七、本件事證已臻明確，兩造其餘之攻擊或防禦方法及未經援用
    之證據，經斟酌後認均不足影響判決之結果，自無逐一論駁
    之必要，併此敘明。
據上論結，本件上訴為無理由，依民事訴訟法第449條第1項、第
78條、第85條第1項前段，判決如主文。
中    華    民    國    99    年    8     月    24    日
                    民事第三庭
                        審判長法  官  林敬修
                              法  官  吳青蓉
                              法  官  黃騰耀
正本係照原本作成。
如不服本判決，應於收受送達後20日內向本院提出上訴書狀，其
未表明上訴理由者，應於提出上訴後20日內向本院補提理由書狀
（均須按他造當事人之人數附繕本）上訴時應提出委任律師或具
有律師資格之人之委任狀；委任有律師資格者，另應附具律師資
格證書及釋明委任人與受任人有民事訴訟法第466條之1第1項但
書或第2項（詳附註）所定關係之釋明文書影本。如委任律師提
起上訴者，應一併繳納上訴審裁判費。
中    華    民    國    99    年    8     月    25    日
                              書記官  潘大鵬
附註：
民事訴訟法第466條之1（第1項、第2項）：
對於第二審判決上訴，上訴人應委任律師為訴訟代理人。但上訴
人或其他法定代理人具有律師資格者，不在此限。
上訴人之配偶、三親等內之血親、二親等內之姻親，或上訴人為
法人、中央或地方機關時，其所屬專任人員具有律師資格並經法
院認為適當者，亦得為第三審訴訟代理人。
附表1：
┌─┬──────────┬─────┬──────┬──────┐
│編│請求移轉標的座落    │面積（㎡）│現登記林阿枝│上訴人戊○○│
│號│                    │          │應有部分    │請求移轉範圍│
│  │                    │          │            │（所有權應有│
│  │                    │          │            │部分）      │
├─┼──────────┼─────┼──────┼──────┤
│1 │台北縣新莊市○○段  │  291.61  │    4/5     │    1/5     │
│  │607地號土地         │          │            │            │
├─┼──────────┼─────┼──────┼──────┤
│  │台北市○○段○○段142│          │            │            │
│2 │地號土地            │   83     │    1/5     │    1/85    │
│  │（編號4建物之基地） │          │            │            │
├─┼──────────┼─────┼──────┼──────┤
│  │台北市○○段○○段   │          │            │            │
│3 │142-1地號土地       │   17     │    1/5     │    1/85    │
│  │（編號4建物之基地） │          │            │            │
├─┼──────────┼─────┼──────┼──────┤
│  │台北市○○街○段122-3│  339.6   │            │            │
│4 │房屋（建號：623）   │          │    1/5     │    1/85    │
└─┴──────────┴─────┴──────┴──────┘
附表2：
┌─┬─────────┬─────┬──────┬───────┐
│編│請求移轉標的座落  │面積（㎡）│現登記被上訴│上訴人戊○○請│
│號│                  │          │人應有部分  │求移轉範圍（所│
│  │                  │          │            │有權應有部分）│
├─┼─────────┼─────┼──────┼───────┤
│1 │台北縣新莊市○○段│  702.28  │乙○○4人公 │    2/15      │
│  │915地號土地       │          │同共有8/10  │              │
└─┴─────────┴─────┴──────┴───────┘

司法院資訊處製作；財團法人民間司法改革基金會備份。
